最高法院民事判決　　　　　　　　　　110年度台上字第503號
上　訴　人　黃季敏
訴訟代理人　林盛煌律師
被 上訴 人　葉吉堂
訴訟代理人　林振煌律師
被 上訴 人　曾偉華
訴訟代理人　羅婉婷律師
上列當事人間請求損害賠償等事件，上訴人對於中華民國109年
5月12日臺灣高等法院第二審判決（107年度重上字第547號），
提起上訴，本院判決如下：
    主  文
上訴駁回。
第三審訴訟費用由上訴人負擔。
    理  由
本件上訴人主張：伊於民國91年9月23日起至98年10月2日止擔
  任內政部消防署（下稱消防署）署長，兼行政院災害防救委員
  會（下稱災防會）副執行長。被上訴人葉吉堂、曾偉華均曾任
  職於消防署，其等於法務部調查局調查、檢察官偵訊、監察院
  詢問、公務員懲戒委員會（109年6月10日更名為懲戒法院）或
  法院審理時，依序故意各為如原判決附表（下稱附表）一至附
  表五、附表六至附表十三之虛偽不實證述，致伊遭檢察官以共
  同犯圖利罪嫌起訴，刑事一審判處有期徒刑6年，褫奪公權3年
  ，監察院提出彈劾、公務員懲戒委員會懲戒處分撤職，銓敘部
  撤銷及追繳97年度年終考績獎金，而侵害伊名譽權，造成伊受
  有慰撫金新臺幣（下同）300萬元之損害，及自101年12月27日
  起至105年6月30日止，無法擔任訴外人台塑石化股份有限公司
  總管理處執行副總之1635萬950 元薪資損失（僅一部請求賠償
  600 萬元）。被上訴人之上開行為，不惟共同故意不法侵害伊
  權利，亦係以故意背於善良風俗方法加損害於伊，應負共同侵
  權行為賠償責任等情。爰依民法第184條第1項、第185條第1項
  、第195條第1項規定，求為命㈠被上訴人連帶給付900 萬元，
  及葉吉堂自起訴狀繕本送達翌日起、曾偉華自追加起訴狀繕本
  送達翌日起，均至清償日止，按年息5％ 計算利息；㈡葉吉堂
  、曾偉華各以原判決附件（下稱附件）一之登報方式，依序刊
  登如附件二、附件三所示道歉聲明各1日之判決。
被上訴人則以：伊等並無故意為虛偽不實證述之情事，所為之
  陳述亦無不法性，上訴人名譽復未因此受損害。上訴人遭起訴
  、判決、彈劾、懲戒處分或撤銷考績等，與伊等之陳述並無因
  果關係等語，資為抗辯。
原審審理結果，以：
㈠上訴人於91年9月23日起至98年10月2日止任職消防署署長，兼
  災防會副執行長，葉吉堂於92年1月17日起至94年3月14日止任
  職消防署主任秘書，曾偉華則於97年2 月27日起至99年1月4日
  止任職消防署資訊室通訊科視察。內政部於92年7 月30日函轉
  行政院列管案件進度季報指出「防救災專用衛星通訊系統及現
  場通訊救災指揮車暨整合平台建置案」（下稱建置案）進度嚴
  重落後，應由消防署成立專案小組督導辦理，上訴人乃於同年
  8 月11日指派葉吉堂擔任專案小組召集人，再於93年4月9日指
  派葉吉堂擔任建置案採購作業階段之採購評選委員會委員兼召
  集人，綜理建置案採購評選事宜，負責召集採購評選委員會議
  （下稱評選會議），並為會議主席；嗣葉吉堂於建置案第5 次
  評選會議中致電上訴人到場。建置案保固期間將屆滿時，曾偉
  華於97年10月間簽辦「防救災專用衛星通訊系統維護服務採購
  案」（下稱維護案），交綜合企劃組秘書李訓徵辦理招標，採
  購評選委員會其後於97年12月22日召開第2 次會議（下稱維護
  案第2次評選會議），為兩造所不爭。
㈡關於葉吉堂附表一至附表五之證述部分：
⑴附表一編號1 ，乃其針對建置案之第4次評選會議，而非第5次
  評選會議所為之陳述；附表一編號2 ，則係葉吉堂依調查員提
  示建置案第5次評選會議記錄，回想8年多前之會議情形，因時
  間已久而與事實不免有所出入，難認係其故意之虛偽不實證述
  。附表四編號4、6，係針對建置案第5 次評選會議錄影之勘驗
  筆錄，陳明其相信錄影內容之意，亦無虛偽不實證述之情事。
⑵依建置案第5 次評選會議錄影光碟譯文所示，上訴人步入會議
  現場後，取代葉吉堂擔任主席，而以會議主席身分發言、指揮
  會議進行及為相關裁示。建置案第5 次評選會議開始後，關於
  建置案之規格修正乙事，葉吉堂並未為任何裁示，迄至上訴人
  出席會議後才開始逐項討論，並經上訴人裁示修正；可知葉吉
  堂就附表一編號4 ；附表二編號1、2、4、5；附表三編號1、4
  、5；附表四編號3、7、8；附表五部分，均無虛偽不實證述之
  情形。
⑶附表一編號3；附表三編號2；附表四編號2、4、5 ，係葉吉堂
  就其個人之認知、作法、行為所為之說明，並非傳述有關上訴
  人之不實事項；附表二編號3 、附表三編號3、附表四編號1，
  亦無虛偽不實證述之情事。
㈢關於曾偉華附表六至附表十三之證述部分：
⑴依卷附維護案第2 次評選會議錄影光碟中之李訓徵、張千炫、
  陳惠燕陳述，及張千炫於法院刑事庭之證述，可知訴外人中華
  電信股份有限公司國際電信分公司（下稱中華電信公司）並未
  於該次會議中承諾第一份「維護服務案得標廠商承諾事項一欄
  表」（下稱承諾事項表）之右欄事項。上訴人主張曾偉華所為
  附表六編號1、附表七編號1之證述，係虛偽不實，為無理由。
⑵曾偉華針對調查員調查、檢察官偵訊或律師之詢問，所為附表
  六（原判決誤載為附表一）編號1、附表七編號1、附表十三之
  證述，乃針對上述第一份承諾事項表之「全部」而為證述，上
  訴人曲解為其係就「左欄記載之內容是否曾於97年12月23日先
  行寄送予張千炫」乙事為證述，並無足採。依證人張千炫於檢
  察官偵訊時之陳述，及卷附勘驗筆錄所載陳惠燕於97年12月30
  日議價會議（下稱議價會議）時之陳述，可知曾偉華係於97年
  12月24日澄清會議（下稱澄清會議）後填載第一份承諾事項表
  之右欄內容，並將左右欄均有內容之第一份承諾事項表以電子
  郵件寄送予張千炫，中華電信公司則於議價會議時始取得第二
  份承諾事項表。曾偉華證述：第一份承諾事項表係依澄清會議
  紀錄製作，於同年月29日以電子郵件寄送第一份承諾事項表予
  張千炫，並無不實。
⑶上訴人提出之「承諾事項表」為第一份承諾事項表，該事項表
  右欄之「廠商答覆與承諾內容」第4 項記載之日數為14日，與
  上訴人主張應填載日數為14日者相符，曾偉華所為附表六編號
  2、附表七編號2之證述，亦非虛偽不實。
⑷中華電信公司並未於維護案第2 次評選會議中，承諾第一份承
  諾事項表之右欄所列事項，曾偉華證述第一份承諾事項表所列
  事項，乃維護案第2 次評選會議後提出，並非無據。依證人張
  千炫於法院刑事庭之證述，及臺灣臺北地方法院101 年度金訴
  字第60號、102年度訴字第331號刑事判決記載證人杜汪濤之證
  述，可知上訴人確實於97年12月24日主持維護案疑義研商會議
  並為裁示，曾偉華所為附表六編號3、附表七編號3、附表八、
  九、十二之證述，亦非虛偽不實。
⑸依證人張千炫於刑事案件調查中之證述，可見中華電信公司係
  因無法同意承諾事項表所列內容而放棄議價，非僅因無時間點
  交而放棄議價，曾偉華就附表六編號4 之證述，亦屬有據，上
  訴人主張其為虛偽證述，委非足取。
⑹證人蔡木火於法院刑事庭審理時，並未供述「長官」即為陳文
  龍，上訴人主張蔡木火供述該長官為陳文龍，據以主張其未曾
  看過97年12月30日簽呈，無從退文，委無足採。上訴人主張曾
  偉華就附表七編號4 、附表十、十一之證述為不實，並無理由
  。
㈣上訴人並未證明葉吉堂、曾偉華所為各如附表一至附表五、附
  表六至附表十三之證述，係屬故意之虛偽不實證述，其名譽是
  否因此受侵害，與被上訴人之上開證述間有無因果關係，被上
  訴人是否係善意發表言論，即無探究必要。從而上訴人依民法
  第184條第1項、第185條第1項、第195條第1項規定，求為命被
  上訴人連帶給付900 萬元（薪資損失600萬元、慰撫金300萬元
  ）本息及刊登道歉聲明，均為無理由，為其心證之所由得，並
  說明上訴人其餘主張及聲明證據為不足取及無須再予審酌之理
  由，因而維持第一審所為上訴人敗訴之判決，駁回其上訴。
本院之判斷：
㈠按取捨證據、認定事實屬於事實審法院之職權，若其取證、認
  事並不違背法令及經驗法則、論理法則或證據法則，即不許任
  意指摘其採證或認定不當，以為上訴理由。
㈡原審本於認事、採證之職權行使，綜合相關事證，合法確定：
  被上訴人葉吉堂、曾偉華依序為附表一至附表五、附表六至附
  表十三之證述內容，或與事實相符，或因時間關係記憶難免出
  入，並非故意為虛偽不實之證述、不負侵權行為賠償責任，因
  而為上訴人不利之判決，經核於法洵無違誤。上訴論旨，猶就
  原審採證、認事之職權行使暨其他與判決基礎無涉之理由，指
  摘原判決不當，聲明廢棄，非有理由。至上訴人於上訴第三審
  後，提出之行事曆、杜汪濤出差紀錄，核屬新證據，非本院所
  得審酌，併予敘明。
據上論結，本件上訴為無理由。依民事訴訟法第481條、第449
  條第1項、第78條，判決如主文。
中    華    民    國   110    年    10    月    27    日
                      最高法院民事第六庭
                          審判長法官  魏  大  喨  
                                法官  李  寶  堂  
                                法官  邱  瑞  祥  
                                法官  林  玉  珮  
                                法官  李  文  賢  
本件正本證明與原本無異
                                      書  記  官
中    華    民    國   110    年    11    月    3     日